【裁判字號】    89,判,1639
【裁判日期】    890525
【裁判案由】    綜合所得稅
【裁判全文】
行  政  法  院  判  決                          八十九年度判字第一六三九號
    原      告  甲○○
    被      告  財政部臺灣省中區國稅局
右當事人間因綜合所得稅事件，原告不服行政院中華民國八十八年五月十一日台八八
訴字第一八二○○號再訴願決定，提起行政訴訟。本院判決如左︰
    主  文
原告之訴駁回。
    事  實
緣原告八十五年綜合所得稅申報，被告機關初查，以其配偶林啟明為高屏藥品股份有
限公司（下稱高屏公司）股東。該公司截至八十二年度止，未加徵營利事業所得稅之
未分配盈餘累積數為新台幣（下同）四、六九五、六六四元，超過已收資本額一百萬
元之百分之百。經被告機關於八十四年十一月二十一日函知高屏公司於文到十日內派
員檢送依所得稅法第七十六條之一第二項規定得減除項目之證明文件核對未分配盈餘
數，並於一個月內選擇依促進產業升級條例第十五條及中小企業發展條例第三十六條
規定或依所得稅法第七十六條之一規定辦理。經該公司於八十四年十二月二十七日函
復依所得稅法第七十六條之一規定自行分配，惟該公司僅自行分配盈餘一○○、○○
○元，該公司截至八十二年度可分配盈餘四、六九五、六六四元，減除自行分配數一
○○、○○○元，及截至前期該公司已同意加徵營利事業所得稅，稅後再保留之盈餘
三、三七○、三四一元後，累積未分配盈餘仍達一、二二五、三二三元，仍超過該公
司實收資本額一百萬元。被告乃依該公司八十四年十二月三十一日股東名簿所載股東
，依規定強制歸戶，歸課原告配偶八十五年度營利所得六一、二六六元，併計原告當
年度綜合所得總額一、六○九、三二六元，核定應補額一、一九九元。原告不服，申
經復查結果，未准變更，原告乃一再訴願，遞遭決定駁回，原告仍未甘服，遂提起行
政訴訟。茲摘敘兩造訴辯意旨如次：
原告起訴意旨略謂︰按所得稅法第七十六條第一項所稱公司未分配盈餘，以經主管稽
徵機關核定之營利事業所得額，減除同條第二項第一款公司當年度應納之營利事業所
得稅、第二款至第七款各款公司稅後盈餘分配項目及第八款、第九款主管稽徵機關依
據稅法規定不予認列之各項支出數額後之餘額為準。次按本法第七十六條之一所稱累
積未分配盈餘，指公司自民國五十二年度起歷年累計之未分配盈餘，此為所得稅法施
行細則第六十九條之一明文。準此，高屏公司自七十一年設立時起至八十二年度止，
其未分配盈餘應以該公司所得額七、二六七、七二八元扣除該公司當年度應納之營利
事業所得稅一、七三四、二三九元、公司盈餘分配時提列法定盈餘公積五○、九六九
元、應分配之股利一○○、○○○元，及依所得稅法第七十六條之一第二項第八、九
款被告機關不予認列之數額五、一七○、八三八元後所得為三一一、六八一．三六元
，並無逾公司已收資本額一百萬元或其依法得保留盈餘限額一百萬元，關此有該公司
與被告雙方計算之高屏公司自七十一年起至八十二年止未分配盈餘累積數對照表可稽
。揆諸首揭所得稅法及其施行細則以及公司法第二百三十二條第二項之規定，被告自
不得辦理強制歸戶而課徵原告所得稅。再按非根據真實事項，不得造具任何會計憑證
，並不得在帳簿表冊作任何記錄。申報營利事業所得稅時，各項所得計算依稅法規定
所作調整，應不影響帳面記錄，商業會計法第三十三條及六十二條分別定有明文。又
營利事業帳載支出不合稅法規定者，不准減除，但仍准列帳，勿庸變更帳載，亦經財
政部四十七年九月二十日台財稅發字第○七一○九號函釋在案。查上開申報金額經被
告核定各項支出為一五二、六○二、六三七．一七元、法定盈餘公積為五六三、三四
四元，並另核超限保留盈餘為三、三七○、三四一元，加徵營利事業所得稅三七四、
四八一元，據以併入高屏公司之盈餘為計算該公司累積未分配盈餘為一、二二五、三
二三元，然查被告核定之上開金額，係稽徵機關基於課稅之目的，就該公司申報之各
項目依法予以調減，非屬高屏公司之實際所得，揆諸上開商業會計法之規定，於計算
該公司之未分配盈餘累積數時仍應以該公司帳載金額為其依據，亦即被告應將其於高
屏公司各項支出項目剔除之金額五、一七○、八三八．六四元自其核定之稅後可分配
盈餘中扣除。詎被告應扣除而未扣除，反將之計入高屏公司之未分配盈餘，核其所為
，顯已違反前揭商業會計法之規定及財政部函釋之意旨。又被告初查以高屏公司截至
八十二年度止之未加徵營利事業所得稅前之可分配盈餘為四、六九五、六六四元云云
，惟查上開金額係以被告核定該公司全年所得額累積數七、三六七、七二八元扣除應
納之營利事業所得稅一、七三四、二三九元、稅後可分配盈餘五、六三三、四八九元
及加徵百分之十之營利事業所得稅三七四、四八一元所得之未分配盈餘累積數，非被
告所稱係未加徵營利事業所得稅前之可分配盈餘，而被告該金額之計算未依上開商業
會計法之規定扣除其剔除之上開五、一七○、八三八．六四元，自非所得稅法第七十
六條之一所稱之未分配盈餘，已如前述，從而被告據以辦理強制歸戶並併入原告之配
偶林啟明八十五年度營利所得而補徵所得稅，顯屬違誤，一再訴願決定予以維持，亦
屬違法，請撤銷一再訴願決定及原處分，以維權益。
被告答辯意旨略謂︰按「公司組織之營利事業，其未分配盈餘累積數超過已資本額二
分之一以上者，應於次一營業年度內，利用未分配盈餘辦理增資，增資後未分配盈餘
保留數，以不超過本次增資後已收資本額二分之一為限；其未依規定辦理增資者，稽
徵機關應以其全部累積未分配盈餘，按每股份之應分配數歸戶，並依實際歸戶年度稅
率，課徵所得稅。前項所稱未分配盈餘，以經主管機關核定之營利事業所得額，減除
左列各項後之餘額為準．．．八、損益計算項目，因超越規定之列支標準，未准列支
，具有合法憑證及能提出正當理由者。」為行為時所得稅法第七十六條之一所明定。
又「稽徵機關於核定公司之營利事業所得稅時，發現其未分配盈餘累積數已超過法定
限額者，應即行通知公司於文到十日內派員檢送所得稅法第七十六條之一第二項規定
得減除項目之證明文件核對未分配盈餘累積數，並於文到後一個月內選定就超過可保
留額度加徵百分之十營利事業所得稅或於次一年度（及時歸戶案件）或查獲年度（未
及時歸戶案件）之十二月三十一日以前辦理增資或分配。經核對其未分配盈餘累積數
確已超過法定限額，並選定依所得稅法第七十六條之一規定辦理者，或逾期未選定加
徵營利事業所得稅者，稽徵機關應以所得稅法第七十六條之一第一項規定所稱次一營
業年度或未及時歸戶案件查獲年度之十二月三十一日股東名簿所載股東為對象，於翌
年按每股東之應分配數予以歸戶，並將課稅所得資料通報財政部財稅中心及公司，由
公司通知其股東將歸戶課稅所得併入歸戶年度所得申報納稅，如未將該分配數申報為
所得，於核定其該年度所得稅時應併入計課。」為財政部七十七年十二月三十日台財
稅字第七七○六六七五五○號函釋有案。查依行為時所得稅法第七十六條之一第二項
所稱未分配盈餘，應以主管機關核定之營利事業所得稅為計算基礎，又該未分配盈餘
准予減除損益計算項目，應具有合法憑證或能提出正當理由者。被告原核定以八十四
年十一月二十一日中區國稅東山資字第八四○○一二六九七號函通知高屏公司檢送減
除項目之證明文件以供核對，惟該公司逾期未提示，又原告於復查及一再訴願階段，
亦未檢具相關資料供核，是其空言主張，所訴核無足採，請判決駁回原告之訴。
    理  由
按公司組織之營利事業，其未分配盈餘累積數超過已收資本額二分之一以上者，應於
次一營業年度內，利用未分配盈餘辦理增資，增資後未分配盈餘保留數，以不超過本
次增資後已收資本額二分之一為限；其未依規定辦理增資者，稽徵機關應以其全部累
積未分配盈餘，按每股份之應分配數歸戶，並依實際歸戶年度稅率，課徵所得稅。前
項所稱未分配盈餘，以經主管稽徵機關核定之營利事業所得額，減除本項左列各款之
項目之餘額為準。其中損益計算項目，以因超越規定之列支標準，未准列支，具有合
法憑證及能提出正當理由者，為行為時所得稅法第七十六條之一所明定。本件原告八
十五年綜合所稅申報，被告機關初查，以其配偶林啟明為高屏公司股東，該公司截至
八十二年度止，未加徵營利事業所得稅之未分配盈餘累積數為四、六九五、六六四元
，超過已收資本額一百萬元之法定限額，經被告機關以東山資字第八四○○一二六九
七號函知高屏公司辦理分配、增資或選擇加徵百分之十營利事業所得稅，經該公司於
八十四年十二月二十七日函復依所得稅法第七十六條之一規定自行分配，並自行分配
盈餘一○○、○○○元。惟該公司截至八十二年度可分配盈餘四、六九五、六六四元
，減除自行分配數一○○、○○○元，及截至前期該公司已同意加徵營利事業所得稅
，稅後再保留之盈餘三、三七○、三四一元後，累積未分配盈餘仍達一、二二五、三
二三元，仍超過該公司實收資本額一百萬元，乃依該公司八十四年十二月三十一日股
東名簿所載股東，依規定強制歸戶，歸課原告配偶八十五年度營利所得六一、二六六
元，併計原告當年度綜合所得總額一、六○九、三二六元，核定應補額一、一九九元
。原告不服，以高屏公司業已具文向財政部請示，該公司歷年以書面審核或查帳核定
之所得額是否應先減除所得稅法第七十六條之一第二項第八款計算項目之數額後，再
行強制歸戶，請暫緩辦理云云。申經被告復查決定，以該公司截至八十二年度止之未
分配盈餘超限，被告機關東山稽徵所以前開中區東山資字第八四○○一二六九七號函
通知該公司對於未分配盈餘累積數倘有疑問，於函到十日內檢送減除項目之證明文件
前往核對，惟該公司逾期未提示，並自行分配一○○、○○○元，然仍超限，是初查
核定依前揭規定辦理未分配盈餘強制歸戶，核定原告配偶八十五年所得六一、二六六
元，於法未有不合而未准變更，原告不服，主張被告核定高屏公司之未分配盈餘累積
數，就該公司各項支出項目申報金額予以剔除之五、一七○、八三八．六四元，應不
得計入該公司未分配盈餘計算，詎被告機關未予扣除，並據以認定高屏公司未分配盈
餘超限，而辦理強制歸戶，不但違反公司法第二百三十二條第二項公司無盈餘時不得
分配之規定，亦與商業會計法第三十三條、第六十二條及所得稅法第七十六條之一等
規定相悖云云。經查所得稅法第七十六條之一規定所稱公司組織之營利事業之未分配
盈餘，係指經主管稽徵機關核定之營利事業所得額，減除同條第二項包括損益計算項
目在內各款之餘額為準，原告所訴該公司之未分配盈餘累積數應以帳載金額為據乙節
，自屬無稽。另同條第二項第八款得減除之損益計算項目須以因超越規定之列支標準
，未准列支，具有合法憑證及能提出正當理由者為限，經查被告所屬東山稽徵所於八
十四年十一月二十一日以中區東山資字第八四○○一二六九七號函通知該公司截至八
十二年度止，該公司未加徵營利事業所得稅之未配盈餘為四、六九五、六六四元，倘
就該核定金額有疑問，請於函到十日內檢送減除項目之證明文件前往核對，惟該公司
屆期未為提示，而原告亦無舉證明該公司之各項申報數額屬實，是被告依前開規定及
財政部七十七年十二月三十日台財稅字第七七○六六七五五○號函釋：「稽徵機關於
核定公司之營利事業所得稅時，發現其未分配盈餘累積數已超過法定限額者，應即行
通知公司於文到十日內派員檢送所得稅法第七十六條之一第二項規定得減除項目之證
明文件核對未分配盈餘累積數，並於文到後一個月內選定就超過可保留額度加徵百分
之十營利事業所得稅或於次一年度（及時歸戶案件）或查獲年度（未及時歸戶案件）
之十二月三十一日以前辦理增資或分配。經核對其未分配盈餘累積數確已超過法定限
額，並選定依所得稅法第七十六條之一規定辦理者，或逾期未選定加徵營利事業所得
稅者，稽徵機關應以所得稅法第七十六條之一第一項規定所稱次一營業年度或未及時
歸戶案件查獲年度之十二月三十一日股東名簿所載股東為對象，於翌年按每股東之應
分配數予以歸戶，並將課稅所得資料通報財政部財稅中心及公司，由公司通知其股東
將歸戶課稅所得併入歸戶年度所得申報納稅，如未將該分配數申報為所得，於核定其
該年度所得稅時應併入計課」，依高屏公司八十四年十二月三十一日股東名簿所載股
東，依規定強制歸戶，歸課原告配偶八十五年度營利所得六一、二六六元，併計原告
當年度綜合所得總額一、六○九、三二六元，核定應補額一、一九九元，於法並無不
合。又查被告初核高屏公司截至八十二年止未分配盈餘金額為四、六九五、六六四元
，係以該公司上期未分配盈餘累積數四、三七○、三四一元及當年度可分配盈餘金額
三二五、三二三元兩者合計之所得，並無違誤，此有財政部臺灣省中區國稅局所製該
公司未分配盈餘累積數計算表（核定表）可稽，原告此部分指摘，亦顯失據。末查稅
捐稽徵機關為行使國家徵稅權，並達租稅負擔公平原則，而依據稅法規定，就企業申
報金額予以調整以作為課稅所得之依據，與企業為提供其利害關係人明瞭經營狀況而
依商業會計法規定所為會計事務處理或製作報表，兩者性質迥不相同，自無商業會計
法之適用，是原告訴稱被告據以核課稅額違反商業會計法規定云云，亦無可採，綜前
所述，原處分既無違誤，一再訴願決定予以維持，俱無不合。原告起訴論旨為無理由
，應予駁回。
據上論結，本件原告之訴為無理由，爰依行政訴訟法第二十六條後段，判決如主文。
中    華    民    國     八十九      年      五      月     二十五      日
                    行 政 法 院 第 一 庭
                                審 判 長 評  事      黃  綠  星
                                         評  事      藍  獻  林
                                         評  事      黃  璽  君
                                         評  事      廖  宏  明
                                         評  事      鄭  忠  仁
右  正  本  證  明  與  原  本  無  異
                                         法院書記官  陳  春  木
中    華    民    國     八十九      年      五      月     二十五      日


司法院資訊處製作；財團法人民間司法改革基金會備份。
